【裁判字號】    92,婚,936
【裁判日期】    921202
【裁判案由】    離婚
【裁判全文】
臺灣臺中地方法院民事判決                          九十二年度婚字第九三六號
    原      告  甲○○
    被      告  乙  ○
                        現應.
右當事人間請求離婚事件，本院於民國九十二年十一月十八日言詞辯論終結，判決如
左：
    主      文
准原告與被告離婚。
訴訟費用由被告負擔。
    事      實
甲、原告方面：
一、聲明：求為判決如主文所示。
二、陳述：原告與被告於民國七十四年六月十三日結婚，婚後住台中市大坑戶籍地，
    嗣因原告入監執行，被告曾至監所探望論及離婚外，孰料於八十年間原告出監後
    ，被告即下落不明，音訊全無，非但未曾返家，且對其老邁之父親不聞不問，實
    令原告心寒至極，自此原告對兩造婚姻亦不敢抱以任何幸福之期待。按兩造已分
    居十餘年，兩造婚姻已生重大裂痕，雙方已無婚姻之實，生活兩地，形同陌路，
    毫無感情，強求婚姻之名，僅徒增原告精神上痛苦及生活上困擾與衝突，是兩造
    分居十餘年，誠屬難以維持婚姻關係之重大事由，爰依民法第一千零五十二條第
    二項之規定請求判決離婚。
三、證據：提出戶口名簿影本一份，並請求傳訊證人即被告父親丙○。
乙、被告方面：未於言詞辯論期日到場，亦未提出任何書狀作何聲明或陳述。
    理    由
一、本件被告受合法之通知，無正當理由，未於言詞辯論期日到場，經核無民事訴訟
    法第三百八十六條所列各款之情形，爰依原告之聲請，准由其一造辯論而為判決
    。
二、原告主張兩造於七十四年六月十三日結婚，目前婚姻關係存續中，業據原告提出
    戶籍謄本經核閱屬實。另據原告主張被告於八十年間離家後，即音訊全無，而棄
    家庭於不顧，迄今未歸，仍在繼續狀態中之事實，復據證人即被告父親丙○到庭
    證述：「他（按指被告）行蹤不定，他和黑道有恩怨，大概有四、五年了，八十
    、八十一年間他還在家，差不多八十三、四年就不在家，原告要訴請離婚時才來
    找過我，原告在入監之前有和我兒子談好要離婚，我兒子有同意」等語（見本院
    九十二年九月二日言詞辯論筆錄），是依前揭證據及證人證詞觀之，原告主張被
    告自離家後兩造分居十餘年乙情，自應信為真實。
三、第按民法第一千零五十二條第二項之抽象離婚事由，係以「有前項（即第一項具
    體離婚事由）以外之重大事由，難以維持婚姻者，夫妻之一方得請求離婚但其事
    由應由夫妻之一方負責者，僅他方得請求離婚」為要件。是對於家庭生活之美滿
    幸福，有妨礙之情形，即得認其與此之所謂難以維持婚姻之重大事由相當。（最
    高法院七十九年台上字第一○四○號判決及八十六年度第二次民事庭會議決議可
    資參照）。至於是否有難以維持婚姻之重大事由，其判斷標準為婚姻是否已發生
    破綻而無回復之希望，此不可僅由原告已喪失維持婚姻意欲之主觀面加以認定，
    而應依客觀的標準，即難以維持婚姻之事實，是否已達於倘處於同一境況，任何
    人均將喪失維持婚姻希望之程度以決之（最高法院八十七年度台上字第一三０四
    號判決意旨參照）。再按婚姻係以夫妻之共同生活為目的，配偶應互信互賴、相
    互協力，以保持共同生活之圓滿、安全及幸福，因而夫妻應相互尊重以增進情感
    和諧及誠摯之相處，此為維持婚姻之基礎，若此基礎不復存在，致夫妻無法共同
    生活，無復合之可能者，即應認有難以維持婚姻之重大事由存在。另參諸最高法
    院八十六年度台上字第六０六號判決要旨載：「民法親屬編於七十四年修正後，
    於第一千零五十二條增列第二項離婚事由之概括規定，准『有前項以外之重大事
    由，難以維持婚姻者，夫妻之一方得請求離婚』，其目的在使夫妻請求裁判離婚
    之事由較富彈性。是夫妻間發生之情事，苟足使婚姻難以維持，即無不准依該條
    第二項訴請離婚之理，不因當事人併據同一事實主張有該條第一項離婚原因而有
    不同」。暨同院八十六年三月四日八十六年度第二次民事庭會議決議載：「民法
    親屬編於民國七十四年修正後，於第一千零五十二條增列第二項離婚事由之概括
    規定，其目的在使夫妻請求裁判離婚之事由較富彈性。是夫妻間發生足使婚姻難
    以維持之重大事由者，雖不符合該條第一項所列各款情形，亦無不准依該法條第
    二項訴請離婚之理」等見解，可知為符合現代多元化社會生活需要，使裁判離婚
    之事由較富彈性，當婚姻破裂，夫妻已無共同生活之實質時，即得請求離婚。
四、揆之上開法律之立法意旨，乃係參照各國離婚法採破綻婚之立法趨勢，增列上開
    概括性之規定，期使裁判離婚較富彈性。且按婚姻係男女以終生生活為目的之共
    同生活關係，此共同生活體，不但須夫妻營共同生活，且負起保護養育其子女之
    義務，倘事實上已經分居各自獨立生活多年，雙方誠摰互信之感情基礎，已經不
    復存在，依一般人之生活經驗，顯然難期修復，雙方共同生活的婚姻目的已經不
    能達成，而其事由之發生，依一般社會感情，尚難認為應完全歸責於夫妻之一方
    時，應可認係民法第一千零五十二條第二項所定難以維持婚姻之重大事由，而許
    夫妻雙方為離婚之請求，否則，勉強維持婚姻之形式，反而會對雙方各自追求幸
    福生活之機會造成不必要之限制。經查，被告於八十年間與原告分居後，即不知
    去向，再觀之被告上開行為，衡諸常情，被告既知原告住處及電話，若誠摯地希
    望與原告共同負起對家庭之責任，被告更應勉力為之，被告竟單獨一人離家他去
    ，被告不思婚姻乃一男一女之兩性結合，以組織家庭，共同生活為目的，且夫妻
    生活貴在相互扶持，且此依社會上一般觀念為體察，被告有此行為，著實對兩造
    的家庭產生不良的影響。是綜上各情，參互以觀，兩造既自八十年與原告分居後
    ，已逾十年未曾聯絡，兩造分居迄今，形同陌路，早已不營夫妻之共同生活，而
    被告對原告生活情況，早已不加聞問，婚姻中夫妻彼此扶持之特質蕩然無存，更
    遑論心靈之契合，宛如兩個個體分別存在，婚姻之意義盡失，而同居義務及扶助
    乃夫妻關係最重要之基礎，捨此則難期婚姻關係之穩定與健全，再斟酌婚姻關係
    中當事人之行為、態度、年齡、性格、教育程度、別居狀態及其時間之久暫綜合
    考量，應認兩造間存有難以維持婚姻之重大事由，且其不能同居之原因係由於被
    告逕自離家在外所致，被告就其分居在外，復未舉證其有正當理由。按本件兩造
    間既分居十餘年，且被告既非無謀生能力，竟就家庭生活費，置諸不問，又不營
    夫妻之共同生活，即無夫妻之情分，亦無夫妻共同生活之實，此顯與婚姻係一男
    一女之兩性結合，以組織家庭，共同生活為目的之宗旨相違背，原告主張兩造間
    有不能維持婚姻之重大事由，核屬有據，而兩造間之婚姻既已生破綻而顯無回復
    之希望，從而原告訴請裁判離婚，洵屬正當。本院參酌上開事證及德國、瑞士關
    於別居期間（三年至五年不等）之規定，認為兩造間之婚姻已生破綻，客觀上確
    實難以繼續維持婚姻共同生活，且顯無回復之希望，而兩造分居十餘年之責任尚
    難認應歸屬於原告，從而原告依上揭理由請求離婚，為有理由。從而原告依民法
    第一千零五十二條第二項請求判決離婚，洵屬正當，應予准許。
五、結論：本件原告之訴為有理由，並依民事訴訟法第三百八十五條第一項前段、第
    七十八條判決如主文。
中      華      民      國    九十二    年     十二     月      二      日
                                      臺灣台中地方法院家事法庭
                                          法     官   楊  熾  光
右正本證明與原本無異。
如不服本判決，應於送達後廿日內，向本院提出上訴狀並表明上訴理由，如於本判決
宣示後送達前提起上訴者，應於判決送達後廿日內補提上訴理由書（須附繕本）。
中      華      民      國    九十二    年     十二     月      二      日
                                          法院書記官  何  俞  瑩


司法院資訊處製作；財團法人民間司法改革基金會備份。
